臺灣雲林地方法院民事裁定
111年度消債職聲免字第18號
聲  請  人  
即  債務人  林信安  
相  對  人  
即  債權人  凱基商業銀行股份有限公司


法定代理人  龐德明  


相  對  人  
即  債權人  星展(台灣)商業銀行股份有限公司


法定代理人  伍維洪  
相  對  人  
即  債權人  台灣福斯財務服務股份有限公司

法定代理人  歐陽謹  
代  理  人  劉益礽  
相  對  人  
即  債權人  合作金庫資產管理股份有限公司

法定代理人  蔡見興  
相  對  人  
即  債權人  合迪股份有限公司 

法定代理人  陳鳳龍  
相  對  人  
即  債權人  雲林縣私立慈暉老人養護中心

法定代理人  黃維新  
上列當事人間因消費者債務清理事件聲請免責，本院裁定如下：
    主  文
聲請人即債務人林信安應不予免責。
    理  由
一、按法院為終止或終結清算程序之裁定確定後，除別有規定外
    ，應以裁定免除債務人之債務；法院裁定開始清算程序後，
    債務人有薪資、執行業務所得或其他固定收入，扣除自己及
    依法應受其扶養者所必要生活費用之數額後仍有餘額，而普
    通債權人之分配總額低於債務人聲請清算前2年間，可處分
    所得扣除自己及依法應受其扶養者所必要生活費用之數額者
    ，法院應為不免責之裁定，但債務人證明經普通債權人全體
    同意者，不在此限；債務人有下列各款情形之一者，法院應
    為不免責之裁定，但債務人證明經普通債權人全體同意者，
    不在此限：㈠於7年內曾依破產法或本條例規定受免責。㈡故
    意隱匿、毀損應屬清算財團之財產，或為其他不利於債權人
    之處分，致債權人受有損害。㈢捏造債務或承認不真實之債
    務。㈣聲請清算前2年內，因消費奢侈商品或服務、賭博或其
    他投機行為，所負債務之總額逾聲請清算時無擔保及無優先
    權債務之半數，而生開始清算之原因。㈤於清算聲請前1年內
    ，已有清算之原因，而隱瞞其事實，使他人與之為交易致生
    損害。㈥明知已有清算原因之事實，非基於本人之義務，而
    以特別利於債權人中之1人或數人為目的，提供擔保或消滅
    債務。㈦隱匿、毀棄、偽造或變造帳簿或其他會計文件之全
    部或一部，致其財產之狀況不真確。㈧故意於財產及收入狀
    況說明書為不實之記載，或有其他故意違反本條例所定義務
    之行為，致債權人受有損害，或重大延滯程序，消費者債務
    清理條例（下稱消債條例）第132條、第133條、第134條分
    別定有明文。而依消債條例之立法目的，在於使陷於經濟上
    困境之消費者，得分別情形依該條例所定重建型債務清理程
    序（更生）或清算型債務清理程序（清算）清理債務，藉以
    妥適調整其與債權人及其他利害關係人之權利義務關係，保
    障債權人之公平受償，並謀求消費者經濟生活之更生機會，
    從而健全社會經濟發展；消費者依清算程序清理債務，於程
    序終止或終結後，為使其在經濟上得以復甦，以保障其生存
    權，除另有上述消債條例第133條、第134條所規定不予免責
    之情形外，就債務人未清償之債務採免責主義（消債條例第
    1條、第132條立法目的參照）。
二、聲請人即債務人前因有不能清償債務之情事，於民國110年1
    2月28日向本院聲請清算，經本院以110年度消債清字第20號
    裁定自111年3月16日下午5時起開始清算程序。復因聲請人
    名下之不動產即雲林縣○○鄉○○段000000○000000○0000000地
    號土地（以上權利範圍均各為3分之1）、同段1289-17地號
    土地（權利範圍29459分之4365）之價值顯不足清償抵押權
    ；聲請人名下之汽、機車均已逾固定資產使用年限，殘值甚
    微無清算實益或有設定動產抵押權，車輛價值顯不足清償動
    產抵押權；聲請人名下之金融機構帳戶內之存款價值甚微，
    經本院司法事務官於111年7月25日以裁定代替債權人會議決
    議，嗣本院司法事務官於111年8月18日依職權裁定終結清算
    程序並確定在案等情，業經本院依職權調閱上開案卷查明屬
    實。本院所為終結清算程序之裁定既已確定，依首揭規定及
    說明，本院應依職權裁定是否免除債務人之債務，經本院依
    消債條例第136條規定，通知聲請人及相對人即債權人以書
    面表示意見，並定於111年10月20日下午2時30分到場陳述意
    見，然未經全體普通債權人表示同意聲請人免責，先予敘明
    。
三、茲就債務人有無消債條例第133條及第134條所定不予免責之
    情形，分述如下：
㈠、本件聲請人有消債條例第133條所定不予免責之情形：
  ⒈依消債條例第133條規定，認定債務人有無該條所定不應予免
    責之事由，即應審酌是否符合「於清算程序開始後債務人有
    薪資、執行業務所得或其他固定收入，扣除自己及依法應受
    其扶養者所必要生活費用之數額後仍有餘額」及「普通債權
    人之分配總額低於債務人聲請清算前二年間，可處分所得扣
    除自己及依法應受其扶養者所必要生活費用之數額」之要件
    。
  ⒉本件聲請人自陳其於法院裁定開始清算程序後仍在皇慶保溫
    企業有限公司工作，每月收入約新臺幣（下同）35,000多元
    ，聲請人主張其個人每月生活必要支出費用為16,400元等語
    （見本院卷第38頁、第43頁），並提出皇慶保溫企業有限公
    司111年度員工領薪明細為證，且就聲請人自己每月生活必
    要支出費用為16,400元乙情，亦經本院以110年度消債清字
    第20號裁定認定尚未逾衛生福利部公告111年度臺灣省每人
    每月最低生活費14,230元之1.2倍即17,076元，尚屬可採。
    而聲請人固陳報其現每月尚需負擔其子林○晟扶養費約8,500
    元等語（見本院卷第43頁），惟聲請人到庭時亦明白表示其
    子林○晟高中畢業後未繼續就讀，現在洗車廠工作等語（見
    本院卷第39頁），則本院認林○晟已在工作並無不能維持生
    活、無謀生能力之事實，故應無受扶養之必要，此部分扶養
    費用應予剔除，是聲請人於法院裁定開始清算程序後有固定
    收入，且扣除自己個人所必要生活費用數額後仍有餘額，堪
    認聲請人合於消債條例第133條前段之要件，為具清償能力
    之人，依同條後段規定，尚應審究普通債權人之分配總額是
    否低於聲請人聲請清算前二年間可處分所得扣除自己及依法
    應受其扶養者所必要生活費用之數額。
  ⒊按債務人依消債條例第81條第4項第3款規定所表明之收入數
    額，係指包括基本薪資、工資、佣金、獎金、津貼、年金保
    險給付、租金收入、退休金或退休計畫收支款、政府補助金
    、分居或離婚贍養費或其他收入款項在內之所有收入數額，
    消債條例施行細則第21條第4項已有明文。又消債條例第133
    條之可處分所得，係指債務人之收入，扣除稅金及社會保險
    之餘額，則可處分所得之範圍自應以消債條例施行細則第21
    條第4項之收入項目及金額為據（司法院民事廳100年第1期
    民事業務研究會（消債條例專題）第5號研究意見參照），
    不限於「薪資、執行業務所得或其他固定收入」。其目的在
    促使有能力之債務人，利用可處分之所得，努力清償債務，
    俾使債權人可獲得最低清償之保障。至債務人向他人「借貸
    」所取得之金錢之部分，因債務人亦同時負有債務，嗣後尚
    需清償借款，甚需支付約定利息，自非屬消債條例施行細則
    第21條第4項所例示增加自有財產之情形，應認非消債條例
    第133條之「可處分所得」。查，聲請人於聲請本件清算前
    二年內之總收入，依其所提出財產及收入狀況說明書之記載
    雖合計為2,088,735元（見消債清卷第355頁），惟其中機車
    貸款195,500元及勞工紓困貸款10萬元部分，負有還款義務
    ，自非消債條例施行細則第21條第4項所例示增加自有財產
    之情形，不得認係消債條例第133條之可處分所得；而其聲
    請清算前二年之薪資收入（即109年1月起至110年12月止）
    部分，聲請人固列1,707,735元，惟聲請人於109年度之報稅
    所得為349,300元，於110年度之報稅所得為483,800元，合
    計為833,100元，有聲請人之109、110年度稅務電子閘門財
    產所得調件明細表在卷可稽，則聲請人聲請清算前二年內之
    總收入應為918,600元（計算式：833,100元＋喪葬補助3萬元
    ＋喪葬補助1萬元＋家人資助45,500元＝918,600元）。
  ⒋再查，依聲請人所提出財產及收入狀況說明書之記載，其於
    聲請本件清算前二年之必要支出為伙食費用每月約8,500元
    、水電瓦斯費每月約2,000元、交通費每月約2,000元、電信
    費每月約900元、生活雜支每月約3,000元、保險費每年37,4
    06元、聲請人父親之安養中心費用二年共計438,750元、聲
    請人父親之喪葬費144,000元（一次性）、聲請人母親之喪
    葬費251,000元（一次性）（見消債清卷第355頁）：
　⑴聲請人陳報其支出個人每月必要生活費用部分：伙食費用約8
    ,500元、水電瓦斯費約2,000元、交通費約2,000元、電信費
    約900元、生活雜支約3,000元，合計約16,400元，然參諸衛
    生福利部公告109年度臺灣省每人每月最低生活費12,388元
    之1.2倍即14,866元、110年度臺灣省每人每月最低生活費13
    ,288元之1.2倍即15,946元，而聲請人於履行債務期間本應
    節約省用，過較不寬裕之經濟生活，並誠實勤勉地履行債務
    ，以符合公平正義及誠信原則，是本院認聲請人每月基本生
    活費用以上開臺灣省每人每月最低生活費之範圍內，方屬合
    理，逾此範圍則非可採。另聲請人陳報其保險費年繳37,406
    元，惟此為商業保險，亦不應計入，是聲請人於聲請清算前
    二年個人必要支出費用為369,744元（計算式：14,866元×12
    月＋15,946元×12月＝369,744元）。
　⑵聲請人陳報其每月支出扶養其子林○晟之扶養費約8,500元部
    分，經本院審酌，林○晟為91年12月出生，於109、110年時
    為高中學生，確有受扶養之必要，並有林○晟之身分證及其
    學校所開立之證明書在卷可稽(見消債清卷第103至105頁)，
    而聲請人與其前配偶皆為林○晟之扶養義務人，則本院認聲
    請人支出其子林○晟之扶養費以上開109、110年度臺灣省每
    人每月最低生活費之之一半範圍內，方屬合理，逾此範圍則
    非可採。是聲請人於聲請清算前二年必要支出扶養費用為18
    4,872元（計算式：14,866元×12月÷2＋15,946元×12月÷2＝184
    ,872元）。
　⑶聲請人陳報其支出聲請人父親之安養中心費用二年共計438,7
    50元、聲請人父親之喪葬費144,000元（一次性）、聲請人
    母親之喪葬費251,000元（一次性）部分，經本院審酌，聲
    請人之父親林○龍為31年出生，其名下僅有乙棟未辦理保存
    登記之建物（門牌號碼為：雲林縣○○鄉○○村○○路0○0號），
    價值為173,000元，有林○龍之109、110年度稅務電子閘門所
    得、財產調件明細表在卷可稽，林○龍自有受聲請人扶養之
    必要。而林○龍於107年12月13日起至110年2月12日死亡止，
    係在雲林縣私立慈暉老人養護中心（下稱慈暉養護中心）接
    受照護，此有慈暉養護中心111年2月21日陳報狀在卷可稽（
    見消債清卷第403頁），則林○龍在聲請人聲請本件清算前二
    年即109年1月至110年12月，在慈暉養護中心之期間為13.5
    個月，再依聲請人所提出之慈暉養護中心109年8、9、10月
    之代辦費收據，該費用分別為31,020元、32,750元、33,320
    元（見消債清卷第363頁），則林○龍在慈暉養護中心每月支
    出之金額約為32,363元【計算式：（31,020元＋32,750元＋33
    ,320元）÷3＝32,363元，元以下四捨五入】，是該13.5個月
    期間之費用為436,901元。聲請人另陳報聲請人父親之喪葬
    費144,000元（一次性）、聲請人母親之喪葬費251,000元（
    一次性）部分，聲請人就此部分提出收據、感謝狀、林內鄉
    公墓公園化納骨塔使用繳費收據為證（見消債清卷第365至3
    71頁），而上開喪葬費未逾一般合理支出範圍，尚屬合理而
    可採。又聲請人陳報其有兄姐共4人等語，本院考量其中一
    名扶養人為第一類中度身心障礙者，此有中華民國身心障礙
    證明在卷可稽（見消債清卷第435頁），應認無法分擔扶養
    義務及分擔喪葬費用，故應由4名扶養人分攤上開林○龍在慈
    暉養護中心花費之436,901元費用及聲請人父、母親之喪葬
    費分別為144,000元、251,000元，核估聲請人此部分應負擔
    之金額應為207,975元【計算式：（436,901元＋144,000元＋2
    51,000元）÷4＝207,975元。至聲請人另主張其他扶養人即其
    3名姐姐因已出嫁，夫家也不同意拿錢回娘家，並沒有實際
    拿金錢支付扶養費、喪葬費用亦由其獨立支付云云（見消債
    清卷第333頁），惟子女出嫁顯非免除扶養義務之合法事由
    ，故前開主張自不可採。
　⒌從而，聲請人於聲請本件清算前2年內之可處分所得918,600
    元，扣除本人及依法應受其扶養者所必要生活費用762,593
    元（計算式：369,744元＋184,872元＋207,975元＝762,591元
    ）後，尚有餘額156,009元（計算式:918,600元－762,591元＝
    156,009元），然本件普通債權人於本件清算程序中均未受
    分配，顯然低於上開餘額。
　⒍據上，本件聲請人有消債條例第133條所定「於清算程序開始
    後債務人有薪資、執行業務所得或其他固定收入，扣除自己
    及依法應受其扶養者所必要生活費用之數額後仍有餘額」及
    「普通債權人之分配總額低於債務人聲請清算前二年間，可
    處分所得扣除自己及依法應受其扶養者所必要生活費用之數
    額」之情形，且聲請人亦未證明普通債權人全體同意其免責
    ，故應認定本件聲請人有消債條例第133條所定不予免責之
    情形。
㈡、次就聲請人有無消債條例第134條所列各款事由或消債條例第
    135條所定裁量免責事由存在，調查及判斷如下：
  ⒈聲請人有消債條例第134條第2款所定應為不免責事由：
　　經查，聲請人於本院111年3月16日清算裁定後至111年8月18
    日裁定終止清算程序期間，分別於111年4月、5月、7月間還
    款皇慶保溫企業有限公司各3萬元、於111年6、8月間還款皇
    慶保溫企業有限公司各25,000元，合計14萬元，此有皇慶保
    溫企業有限公司111年度員工領薪明細在卷可查（見本院卷
    第45頁）。又本院於111年3月16日為清算之裁定與公告，聲
    請人顯然已明知有清算原因事實，且債權人彼此間之債權並
    無優先劣後之關係，聲請人自應以其全部財產做為本件債權
    人債權之總擔保，聲請人卻將其財產用以清償特定債權人，
    顯有特別圖利於特定債權人，使其他債權人無法獲得平等之
    清償，聲請人將清算財團之財產逕自清償之行為，堪認有為
    其他不利於債權人之處分行為，致債權人受有損害之情事，
    核與消費者債務清理條例第134條第2款不免責事由相符。本
    院審酌本件普通債權人於本件清算程序中均未受分配，而上
    開聲請人向皇慶保溫企業有限公司清償之金額合計14萬元，
    堪認聲請人違反消債條例第134條第6款之事由，且不符合消
    債條例第135條所謂「情節輕微」而仍得以免責之例外情形
    。
  ⒉承前所述，除消債條例第134條第2款規定，業經認定如前外
    ，且聲請人於聲請本件清算前2年至今有出入國境旅遊之紀
    錄，有入出境資訊連結作業查詢結果在卷可參(見本院卷第1
    7頁)，則本院查無聲請人有何消債條例第134條所列其餘各
    款不免責事由，而債權人亦未提出相關事證，自應認聲請人
    並無消債條例第134條所列其餘各款不免責事由之存在。
四、綜上所述，聲請人有消債條例第133條、第134條第2款所定
    不應免責之情形，復未經普通債權人全體同意其免責，揆諸
    首揭規定，本院自應為不免責之裁定。惟聲請人受不免責之
    裁定確定後，繼續清償達消債條例第133條規定之數額，且
    各普通債權人受償額均達其應受分配額時；或繼續清償債務
    ，而各普通債權人受償額均達其債權額百分之20以上者，仍
    得分別依消債條例第141條、第142條規定，向本院聲請裁定
    免責。然本件聲請人除有消債條例第133條不免責之情形外
    ，尚具備消債條例第134條第2款不免責情形，是縱其清償額
    達消債條例第133條所定之數額，若未達消債條例第142條所
    定之成數，仍無法依消債條例第141條規定予以免責（參照
    臺灣高等法院暨所屬法院100年法律座談會民執類提案第32
    號審查意見），附此敘明。
中　　華　　民　　國　 111　　年　　10　　月　　31　　日
                  民事第二庭    法  官  吳福森

以上正本係照原本作成。
如對本裁定抗告須於裁定送達後10日內向本院提出抗告狀，並應
繳納抗告費新臺幣1,000 元。
中　　華　　民　　國　 111　　年　　10　　月　　  　　日
                                書記官　程尹鈴